【裁判字號】    99,上易,1913
【裁判日期】    991015
【裁判案由】    詐欺
【裁判全文】
臺灣高等法院刑事判決                99年度上易字第1913號
上  訴  人  臺灣臺北地方法院檢察署檢察官
被      告  甲○○
上列上訴人因被告詐欺案件，不服臺灣臺北地方法院99年度易字
第211 號，中華民國99年7 月27日第一審判決（起訴案號：臺灣
臺北地方法院檢察署98年度偵字第13933 號），提起上訴，本院
判決如下：
    主  文
上訴駁回。
    理  由
一、公訴意旨略以：被告甲○○預見將身分證件提供他人使用，
    可能遭不法份子利用作為犯罪工具，仍基於幫助詐欺之不確
    定故意，於民國95年3月27日前之某日，在臺北縣烏來鄉忠
    治村，透過不知情之石永輝，將其國民身分證（下稱身分證
    ）以每月新臺幣（下同）3,000元之代價，出租予綽號「姐
    夫」之王文珍（由檢察官另案偵辦）使用，王文珍旋將該身
    分證轉交某真實姓名姓名、年籍不詳之成年女子（下稱不詳
    姓名女子），並以換貼相片及變更住址之方式加以影印偽造
    後，於95年3月27日持之向經濟部中部辦公室申請登記被告
    為厚燊國際有限公司（下稱厚燊公司）負責人。該不詳姓名
    女子並意圖為自己不法之所有，於不詳時、地，依據被告身
    分證所載年籍資料，偽造95年底換發之新版身分證及重型機
    車駕駛執照（下稱駕照）各一枚，並於96年7月6日冒用被告
    之身分，持上開偽造之身分證、駕照及厚燊公司營利事業登
    記證，以厚燊公司名義向告訴人格上汽車租賃股份有限公司
    （下稱格上公司）租用車號2831 -JJ號自用小客車，致格上
    公司陷於錯誤，交付上開小客車予該不詳姓名女子使用，該
    不詳姓名女子取得上開小客車後，則僅繳付5期租金，隨即
    不知去向，迄未返還該車，因認被告涉犯刑法第339條第1項
    ，第30條第1項之幫助詐欺罪嫌云云。
二、按犯罪事實應依證據認定之，無證據不得認定犯罪事實，又
    不能證明被告犯罪者，應諭知無罪之判決，刑事訴訟法第15
    4條第2項、第301條第1項分別定有明文。次按認定不利於被
    告之事實，須依積極證據，茍積極之證據本身存有瑕疵而不
    足為不利於被告事實之認定，即應為有利於被告之認定，更
    不必有何有利之證據，而此用以證明犯罪事實之證據，猶須
    於通常一般人均不至於有所懷疑，堪予確信其已臻真實者，
    始得據以為有罪之認定，倘其證明尚未達到此一程度，而有
    合理性之懷疑存在，致使無從為有罪之確信時，即應為無罪
    之判決，此有最高法院82年度臺上字第163號判決、76年臺
    上字第4986號、30年上字第816號等判例意旨可資參照。而
    刑事訴訟法第161條已於91年2月8日修正公布，其第1項規定
    ：檢察官就被告犯罪事實，應負舉證責任，並指出證明之方
    法，因此檢察官對於起訴之犯罪事實，應負提出證據及說服
    之實質舉證責任，倘所提出之證據，不足為被告有罪之積極
    證明，或其指出證明之方法，無從說服法院以形成被告有罪
    之心證，基於無罪推定之原則，自應為被告無罪判決之諭知
    ，最高法院92年臺上字第128號判例可資參照。又當事人得
    聲請法院調查證據，而法院為發見真實，亦得依職權調查證
    據，但限於維護公平正義或對被告之利益有重大關係之事項
    為限，修正刑事訴訟法第163條第1、2項定有明文。故法院
    固得依職權調查證據，但並無蒐集證據之義務。蒐集證據乃
    檢察官或自訴人之職責，事實審法院應以調查證據為其主要
    職責，其調查之範圍，亦以審判中所存在之一切證據為限，
    案內不存在之證據，即不得責令法院為發現真實，應依職權
    從各方面蒐集證據（最高法院91年度臺上字第5846號判決可
    資參照）。
三、公訴人認被告涉犯上揭幫助詐欺取財罪嫌，無非係以被告於
    偵查中之自白、告訴人格上公司之指訴、證人即格上公司員
    工許國彬、證人即被告配偶石龍山之兄石永輝之證述、偽造
    之被告89年8月21日、95年12月27日換發之舊版、新版身分
    證影本、偽造之被告普通重型機車駕照影本、車輛租賃契約
    書、客戶交車確認表、厚燊公司營利事業登記證、厚燊公司
    登記卷影本等為主要依據。訊據被告固坦承將其所有之舊版
    身分證影本交付石永輝，惟堅決否認有何幫助詐欺犯行，辯
    稱：當時石永輝說要介紹工作給伊，才會將身分證影本交給
    石永輝，當時只說到時候對方會和我談，因為石永輝是伊先
    生的大哥，所以就照他意思做，伊不知道事情會變成這樣等
    語。
四、經查：
（一）程序方面：
      本判決所引用之被告以外之人於審判外之陳述及其餘書面
      證據資料，因公訴人及被告於本院審理時均同意採為證據
      ，復未於言詞辯論終結前聲明異議，本院審酌該等證據作
      成時之情況，並無非法取證或證據力明顯過低，而不宜作
      為證據之情事，是依刑事訴訟法第一百五十九條之五之規
      定，均具有證據能力。
（二）實體方面：
   1、被告於95年3月27日前某日，將其所有之舊版身分證影本
      交付其夫之大哥石永輝，石永輝再將之轉交予王文珍，王
      文珍再將該身分證影本轉交他人之事實，業經被告於偵查
      、原審及本院審理時供承不諱，並經證人石永輝、王文珍
      於原審時證述明確：證人石永輝證稱：因被告當時沒有工
      作，而伊在回收場工作，想要幫被告找工作。伊也是由王
      文珍介紹到回收場去工作，王文珍向伊提到可能有工作機
      會，伊就請王文珍幫忙被告找工作，王文珍說要準備國民
      身分證影本，伊就告訴被告找工作時，可能會要身分證影
      本，被告就將身分證影本交給伊，伊再交給王文珍，想幫
      被告找工作，但並沒有向被告拿駕照，被告也沒有駕照。
      當時跟被告拿身分證時，被告一直都沒有工作在家裡等語
      （見原審卷第79、80頁）；證人王文珍於原審時證稱：當
      時石永輝說他弟妹要找工作，伊就告訴石永輝人家會要看
      身分證影本，所以叫石永輝把身分證影本拿過來。但伊不
      知為什麼需要提供身分證影本，該名姓葉之人說要身分證
      影本，伊是將被告的舊身分證影本交給該姓葉的人等語（
      見原審卷第82頁背面），經核其等所述情節大致相符。又
      被告之身分證影本經王文珍轉交他人後，遭他人以換貼相
      片重新影印之方式偽造後，持該偽造之身分證影本，於95
      年3月27日冒用被告名義申請變更登記為厚燊公司董事等
      情，有厚燊公司登記卷暨所附偽造之被告89年8月21日換
      發舊版身分證影本在卷可稽。又某不詳姓名女子於96年7
      月6日冒用被告名義，另持偽造之被告95年12月27日換發
      之新版身分證及普通重型機車駕駛執照、厚燊公司營利事
      業登記證，以厚燊公司名義向格上公司租用車牌號碼2831
      -JJ號自用小客車等情，業經告訴人格上公司代理人胡依
      雯於偵查時指訴明確，並經證人許國彬於原審證述屬實在
      卷（見原審卷第86頁），復有上開偽造之被告新版身分證
      影本及普通重型機車駕照影本（見97年度他字第5704 號
      偵查卷第10頁）、車輛租賃契約書、客戶交車確認表、厚
      燊公司營利事業登記證（見97年度他字第57 04號偵查卷
      第3至6、9、11頁）在卷可佐，是此部分之事實均堪認定
      。
   2、惟按幫助犯，係指對於正犯與以精神或物質上之助力，便
      於其犯罪之實行者而言，故必須認識正犯所犯之罪，始有
      幫助可言，如無此認識或其所認識，與正犯實施之犯罪有
      齟齬，則欠缺幫助犯意，無從成立該罪之幫助犯；刑法關
      於犯罪之故意，係採希望主義，不但直接故意，須犯人對
      於構成犯罪之事實具備明知及有意使其發生之兩個要件，
      即間接故意，亦須犯人對於構成犯罪之事實預見其發生，
      且其發生不違背犯人本意始成立，若對於構成犯罪之事實
      ，雖預見其能發生，而在犯人主觀上確信其不致發生者，
      仍應以過失論（最高法院76年度臺上字第7695號判決意旨
      、22年上字第4229號判例意旨參照）。本案被告固曾將其
      所有之舊版身分證影本交付石永輝，再由石永輝轉交王文
      珍，然被告此交付身分證影本之行為是否構成公訴人所指
      之幫助詐欺犯行，應視被告主觀上是否具有幫助他人犯罪
      之故意而定之，若被告對取得其身分證影本之人，將利用
      其所提供之身分證影本，作為詐欺取財罪等財產犯罪之用
      一節，有所認識，始足認定具有幫助之故意，若被告對取
      得該身分證影本之人，將如何利用其所提供之資料，全無
      認識，即難認為被告有何幫助他人詐欺犯罪之故意可言。
      查被告係因求職之故而將該身分證影本交予石永輝，石永
      輝並將之轉交王文珍，王文珍再將該影本交付他人，業如
      前述，顯見被告僅係交付身分證影本，而非交付身分證原
      本，且交付該身分證影本之目的係為求職之用，尚難認與
      一般社會常情有違，況被告於原審時陳稱其學歷僅為國民
      小學三年級，後來就一直跟著家人在桃園縣復興鄉種田、
      揹木柴，一直到88、89年才嫁到臺北縣烏來鄉福山村，之
      後就是當家庭主婦，一直到今年2月有擴大就業方案才陸
      陸續續有不固定的社區清潔打掃工作，其並不知道交付證
      件的問題，因為之前也沒有在外面工作過等情（見原審卷
      109頁背面），是被告在智識程度、生活經驗、社會歷練
      等方面，顯較一般通常人為欠缺，當其處於欲覓得工作、
      介紹人石永輝又與其有親屬關係（為其夫之大哥），非毫
      不熟識之人等情境下，應允提出身分證影本，自難認被告
      主觀上對石永輝將身分證影本轉交王文珍後，王文珍日後
      會將該身分證影本交付他人作為犯罪之用，有所預見或認
      識，此外，復無其他證據，足以推論被告於交付身分證影
      本時，即預見不法份子將利用其身分證資料詐欺他人而容
      任為之，是自難僅因被告交付身分證影本之客觀行為，即
      遽認其主觀上有幫助詐欺之故意或不確定故意。
   3、至公訴人雖以被告前於偵查時，曾自白以新台幣（下同）
      3,000元之代價出租該身分證影本，認定被告有幫助詐欺
      之犯行。然被告於98年5月20日檢察事務官詢問時稱：「
      （問：是否承認有借身分證給別人使用？）我真的不知道
      。」、「（問：97年11月21日筆錄稱妳有在95年或96年把
      妳的身分證及健保卡各以1個月3,000元出租給成年男子綽
      號『姐夫』，是妳二哥介紹的，為何現在又否認？）我當
      時是緊張，我沒有上過法院，我真的不承認，我真的不知
      道有這個事。」（見98年度他字第1287號偵查卷宗第63頁
      ）；於同年9月2日檢察事務官詢問時，並稱未以3,000元
      出租身分證件予他人，不承認有幫助詐欺等語（見98年度
      偵字第1393 3號偵查卷宗第7頁）等語，是被告於偵查時
      先後供述不一，自白已非無瑕疵可指，且證人石永輝於原
      審時證稱：3,00 0元是被告向王文珍借的錢，到現在也沒
      有還，被告不會講話，才會說成這樣等語（見審卷第80頁
      ），證人王文珍於原審時亦證稱：3,000元是被告向伊借
      的借款，但到現在都沒有還，後來有向被告催討，但被告
      都說沒有錢等語（見原審卷第83頁背面），均無從佐證被
      告自白之真實性，自不得執此遽以論定被告有幫助詐欺之
      故意或不確定故意，附此敘明。
五、綜上，檢察官對於本件所起訴之被告幫助詐欺犯罪事實，依
    其所提之證據，均不足為被告有罪之積極證明，且無從說服
    本院以形成被告有罪之心證，揆諸前揭說明，基於無罪推定
    之原則，自屬不能證明被告犯罪。原審為被告無罪判決之諭
    知，經核並無違誤，檢察官仍執被告有幫助詐欺犯行之前詞
    ，指摘原判決不當，核無理由，應予駁回。
據上論斷，應依刑事訴訟法第第368條，判決如主文。
本案經檢察官黃騰耀到庭執行職務。
中    華    民    國    99    年    10    月    15    日
                  刑事第五庭審判長法  官  李英勇
                                  法  官  劉秉鑫
                                  法  官  白光華
以上正本證明與原本無異。
不得上訴。
                                  書記官  廖鴻勳
中    華    民    國    99    年    10    月    15    日

司法院資訊處製作；財團法人民間司法改革基金會備份。
